【裁判字號】    89,上更(一),579
【裁判日期】    901227
【裁判案由】    毒品危害防制條例
【裁判全文】
臺灣高等法院臺南分院刑事判決          八十九年度上更(一)字第五七九號     Ｃ
      上  訴  人
      即  被  告  甲  ○  ○
      選任辯護人  許  雅  芬  律師
右上訴人因肅清煙毒條例案件，不服中華民國八十七年一月十三日臺灣臺南地方法院
八十三年度訴字第一六八五號第一審判決（起訴案號：臺灣臺南地方法院檢察署八十
三年度偵字第八四五六、九九四八、一○二五二號），提起上訴，判決後，經最高法
院發回更審，本院判決如左：
      主      文
原判決撤銷。
甲○○共同連續販賣毒品，處有期徒刑拾年。
      事      實
一、甲○○於民國（下同）八十年十一月間，因施用毒品案件，經台灣台南地方法院
    判處有期徒刑四年六月，於八十三年獲假釋交付保護管束，假釋期間，甲○○竟
    仍不知悔改，復意圖營利，基於概括犯意，連續自八十三年六月間起，至八十三
    年八月卅日止，以電話秘書0000000號代號○○一二五號，為聯絡方式。
    甲○○或與不詳姓名成年男子，共同於附表編號一所示時地，販賣毒品海洛因多
    次予乙○○吸食；或單獨一人，於附表編號二、三所示時地，販賣毒品海洛因多
    次予丙○○、丁○○吸食。嗣(1)於八十三年七月廿一日晚上九時四十分許，乙○○在台南市○○路十九巷四號住處，為警查獲，扣得乙○○所有海洛因一小包（
    含袋重一‧二公克，淨重○‧三九公克）。(2)又於八十三年八月十二日下午一時
    許，丙○○在台南縣永康市○○路一九一巷三號住處，為警搜索查獲，扣得丙○○所有海洛因一小包（含袋重○‧五公克）；又於翌日（十三日）凌晨一時卅分
    許，丙○○在台南市警察局拘留室，為警自丙○○內褲查獲丙○○所有海洛因一
    包（含袋重八‧二公克），計扣得海洛因毛重八‧七公克。(3)於八十三年八月卅
    一日凌晨一時許，丁○○在台南市○○路○段四八九巷一號三樓二室租住處，為
    警查獲，扣得丁○○所有毒品海洛因一小包（毛重○‧六公克），乃查悉上情。
二、案經台南市警察局第五分局報請台灣台南地方法院檢察署檢察官偵查起訴。
      理      由
一、訊據上訴人即被告甲○○矢口否認有右揭販毒犯行，辯稱：伊因車禍頭部受傷，
    對於右揭事實，已均不復記憶云云。惟查：
  (一)右揭販毒事實，(1)已據證人乙○○於警偵訊（詳四五四號警卷三至四頁，八四五
    六偵查卷廿五頁四行），及證人丙○○於警訊（詳五八四號警卷一頁）、證人丁○○於警訊及原審審理時（詳五四七號警卷三頁、原審卷一二七頁）分別供證甚
    詳。又被告甲○○確有販毒予證人乙○○、丙○○、丁○○三人，更經證人乙○○、丙○○、丁○○三人於警訊時一致指認屬實，有指認口卡片三紙在卷可憑（
    詳四五四號警卷五頁，五八四號警卷六頁，五四七號警卷八頁）。
    (2)且證人乙○○、丁○○、丙○○三人，依序於八十三年七月廿一日、八十三年
    八月十二日、八十三年八月卅一日，分別為警查獲時，各扣得渠等所有海洛因在
    案，其重量依序為淨重○‧三九公克、毛重八‧七公克、毛重○‧六公克，有各
    該海洛因在卷可資佐證（詳四五四號警卷一頁背面，五八四號警卷二頁背面、四
    頁，五四七號警卷一、六頁）。(3)其中，證人乙○○所有粉末，經送法務部調查
    局鑑驗結果，檢出海洛因成分，有該局八十三年八月十九日陸第000000
    00號鑑驗通知書乙份在卷可稽（詳八四五六號偵查卷十四至十五頁）。另證人
    丙○○所有粉末，經送法務部調查局鑑驗結果，亦檢出海洛因反應，有該局八十
    三年九月十六日發技(一)字第一六一八號函附於原審八十三年度訴字第一四六八
    號案卷可稽，有該判決正本乙份在卷可憑（詳本院上更(一)卷一四七頁）。凡此益
    徵證人乙○○、丙○○、丁○○三人指證被告販毒犯行，應非虛言。
  (二)又本件證人乙○○於八十三年七月廿一日晚上九時四十分許，在台南市○○路十
    九巷四號住處，為警扣得其所有海洛因一包（詳四五四號警卷一至二頁），翌日
    下午證人乙○○於警訊即指認，其所施用毒品海洛因，係向綽號「信仔」甲○○
    所購買，併供稱渠係以0000000號代號一二五號秘書型呼叫器與甲○○聯
    絡（詳四五四號警卷三頁背面），此一買賣毒品聯絡方式，正與證人丙○○為警
    查獲時供述，與被告買賣毒聯絡方式，完全相同（詳五八四號警卷一頁）。按證
    人丙○○與乙○○二人為警查獲時間，互不相同，乙○○係於八十三年七月廿一
    日為警查獲，丙○○則係於八十三年八月十二日為警查獲，二者相距近一個月時
    間，渠等二人為警查獲後，指證被告甲○○販毒，其聯絡方式，竟均是同以電話
    秘書0000000號電話為之。苟非被告甲○○確有販賣毒品犯行，證人乙○○、丙○○二人，異時異地供述，竟如此一致，堪信證人乙○○、丙○○二人指
    證屬實。
  (三)抑有進者，證人乙○○、丙○○渠等二人，就被告甲○○如何與渠等交易毒品，
    其時間、地點、數量、金額，於查獲時在警訊即均逐一明確指證，甚至連被告甲○○販賣給乙○○及丙○○毒品價額，一錢分別為一萬六千元至一萬五千元左右
    ，所供毒品買賣價額，更屬相若。依此，被告甲○○空言否認其有販毒，實難採
    信。其中，證人乙○○於為警查獲後，於八十三年七月廿二日初次移送檢察官複
    訊時，更是明確供稱係在附表編號一所示時地，以附表編號一所示聯絡方式，與
    被告甲○○交易毒品，所供完全與警訊相同。偵查中檢察官為擔保證人乙○○指
    證屬實，曾對證人乙○○質以：為何如此肯定是被告甲○○販毒給你？證人乙○○供稱：因相片所示之人與甲○○其本人一模一樣，且伊與被告甲○○係於澎湖
    監獄同監服刑時認識等語（詳八四五六號偵查卷三至四頁）。又證人乙○○於偵
    查中一再供稱，伊與被告甲○○彼此間沒有仇恨等語（詳八四五六號偵查卷四頁
    五行、廿六頁末四行）。雖證人乙○○於八十三年九月十三日偵查中又向檢察官
    供稱：其有向黃瑞龍購買過毒品云云。但經檢察官追問乙○○：八十三年七月廿
    二日偵查中筆錄供稱向被告購買毒品是否實在，則供稱均是實在等語（詳八四五
    六號偵查卷廿五頁）。考諸證人乙○○偵查中何以又供稱有向黃瑞龍購買過毒品
    云云。此觀乎乙○○於偵查中筆錄，乃檢察官向證人乙○○詢以有無向黃瑞龍買
    過毒品，乙○○供稱，於八十三年初假釋出獄後，有向他拿過一至二次等語（詳
    八四五六號偵查卷廿四頁背面、九頁）。按本件證人乙○○於警偵訊均係供稱於
    八十三年六至七月間，向被告甲○○購買毒品，而證人乙○○於偵查中對檢察官
    詢以有無向黃瑞龍購買毒品，則供稱是於八十三年初，假釋出獄後，拿過一至二
    次等情。證人乙○○分別向黃瑞龍、甲○○購買毒品，二次購買時間，顯不相同
    。以此論之，證人乙○○供稱分別向被告及黃瑞龍二人均有購買毒品，彼此要不
    生齟齬。蓋依證人乙○○所供，僅能解為其共向二人購買過毒品，一為甲○○，
    一為黃瑞龍，此與證人乙○○先前指證向被告購買毒品，要不衝突。準此以言，
    尚難以證人乙○○同時供稱，有向黃瑞龍買過毒品，即認證人乙○○先前供稱，
    向被告甲○○購買毒品供詞不可信。此因一般吸毒者，為求吸食毒品來源穩定，
    往往不祇只向一人購買，以免毒癮發作時，固定買受對象，不能及時供應，恐有
    斷炊之虞，此為吸毒者，所不樂見。故證人乙○○供稱其曾向黃瑞龍買過毒品，
    其時間既與乙○○此次所供向被告購買毒品時間，完全不同，當不因乙○○有向
    黃瑞龍買過毒品，而影響證人乙○○供稱向被告購買毒品真實性。再者證人乙○○與被告甲○○係在澎湖監獄同監服刑而認識，則乙○○更無誤指被告甲○○可
    能。綜上，證人乙○○指認甲○○多次販毒予其施用，應屬可信。
  (四)至證人乙○○於原審雖改稱：因不平衡乃故指認被告販毒云云。然究係何事致證
    人乙○○不平衡而誣指被告，證人乙○○自始未能舉證，以實其說。證人乙○○
    事後翻異前詞，自無可取。又證人乙○○於原審另供稱：伊係向綽號「阿宏」，
    年約廿餘歲成年男子購買毒品，但每次拿三萬元，渠僅給一萬元毒品，並稱係「
    阿信」如此交付，伊以為「阿信」即係被告等語，衡情證人乙○○與被告乃同監
    舊識，已如前述。如有人向乙○○提起被告姓名，乙○○應無誤認可能。再者證
    人乙○○於本院上訴審調查時，即表明確有以扣機與被告聯絡，向被告購買海洛
    因七、八次，其中二次為被告親自交付，其餘係被告叫一位廿餘歲成年男子交付
    等語（詳本院上訴卷卅一頁）。自證人乙○○所供，有數次係與被告聯絡交易後
    ，被告即叫一成年男子送貨，參以證人乙○○在原審供稱，向被告買毒品有向一
    成年男子購買，足見該成年男子即為被告雇用送貨之人，是就被告販賣海洛因予
    乙○○部分，該成年男子與被告彼此間，顯有犯意聯絡及行為分擔，殆可確認。
  (五)另證人丙○○、丁○○於本院上訴審調查時，雖均改稱：被告係幫其等購買海洛
    因云云。然證人丙○○、丁○○已於本院上訴審調查時供稱：渠等係將錢交付被
    告，海洛因則為被告交付等語（詳本院上訴卷四四、四五頁）。徵諸上情，證人
    丙○○、丁○○二人，既均係自被告處取得毒品海洛因，且購毒款項係交付被告
    ，足見海洛因係被告所出售，應屬無訛。且證人丙○○、丁○○二人所供購買毒
    品方式，與證人乙○○均屬相同，即先以電話聯絡，再約定地點交易，已據渠等
    三人，分別於查獲時在警訊供陳甚明。茲證人丙○○、丁○○嗣後於審理中，改
    謂被告係幫忙渠等購買毒品云云，乃一般吸毒者，於指證販毒者後，為協助原提
    供毒品供其施用者，減免刑責，自然反應，證人渠等事後翻供，應係迴護之詞，
    要非可信。又證人丁○○於八十三年八月卅一日凌晨一時許，在台南市○○路○
    段四八九巷一號三樓二室租賃處為警查獲，扣得海洛因一小包，約重零點六公克
    等情，為證人丁○○於警訊供承，有警訊筆錄可稽（詳五四七號警卷一頁背面）
    。經警詢問證人丁○○其毒品來源？證人丁○○供稱：毒品係向一約卅二歲，綽
    號阿明男子所購買，每包三千元等語（詳五四七號警卷一頁背面）。嗣後證人丁○○於警訊則供稱，綽號「阿明」者，其真實姓名為甲○○等情（詳五四七號警
    卷三頁）。本件關於證人丁○○指證被告販毒部分，一開始證人丁○○不能供出
    係被告甲○○，僅說該男子年約卅二歲。然查被告甲○○係五十二年二月十日出
    生，有年籍資料在卷可佐（詳八四五六號偵查卷一頁移送書），以被告出生日期
    ，與證人丁○○於八十三年八月卅一日，為警查獲時供述販賣者年齡，核算結果
    ，被告年齡迄八十三年八月卅一日，適卅一歲餘，證人丁○○於警訊初次供稱販
    毒者年齡，約卅二歲，此一年齡顯與甲○○年歲相若，更足見證人丁○○應無誤
    指販毒者。其後證人丁○○即就被告口卡片指證綽號「阿明」者，即為口卡片被
    告甲○○（詳五四七頁警卷八頁）。此於一般毒品買賣，在未有明確資料，可資
    憑認前，未能明確供出其具體姓名，乃符情理。尤其販毒者，其擔心為警查獲，
    與購買者來往以代號為之，更是素所常見，是證人丁○○直至見到被告甲○○口
    卡片，始予指認被告甲○○即係綽號阿明者，證人丁○○指證，應無瑕疵可言。
  (六)本件自警訊迄偵審中，固均未扣得被告甲○○任何販毒證物，所憑證據乃證人指
    認，但證人乙○○、丙○○、丁○○三人，則一致指認被告甲○○確有販毒犯行
    ，且證人所供不僅販毒時地具體，次數、金額更是逐一指明，其交易方式，三人
    所供均屬相同，尤其證人乙○○及丙○○二人不同時地為警查獲，竟能就被告販
    毒聯絡方式，係以電話秘書0000000號聯絡，此一交易方式，苟非親身參
    與，要無可能明確供述。兼以被告甲○○前因吸毒，與證人乙○○、丙○○於澎
    湖監獄同監服刑，更無誤指被告可能。參酌被告父親杜文貴於八十三年九月十三
    日於偵查中代甲○○到庭供稱，被告甲○○平時都在外面，他在外做何事不知道
    等語（偵查卷廿六頁背面），被告且自承於本件案發前與證人乙○○相聚吸用毒
    品（詳本院上訴卷八十頁背面辯護狀末四至五行），可見被告甲○○平日素行不
    佳。證人三人一致指證被告販毒，信而有徵，當非誣指，堪以信實。至本件證人
    乙○○、丁○○就其購買毒品次數未能明確，乃係吸毒者，關心者為吸毒來源，
    可否穩定及廉價取得，至於其吸食毒品以來，共購買多少次，與其無關。衡諸日
    常生活經驗，對此無關緊要事項，當不可能明確記憶。證人乙○○、丁○○依附
    表編號一、三所示，已明確供出其向被告購買毒品起訖日期，此一供述，已足證
    明被告販毒犯行，要不影響被告販賣毒品犯行認定，併此敘明。
  (七)又政府為杜絕毒品氾濫，對於施用及販賣毒品，均嚴加查緝，販賣毒品罪，係重
    罪，若無利可圖，衡情一般持有毒品者，當無輕易將所持有轉讓他人，甘冒於再
    次向他人購買時，有被查獲移送法辦危險。足證被告出售或替人購買毒品，顯有
    圖利意圖，應堪認定。綜上所述，被告所辯，為飾卸之詞，不足採信。本件事證
    已明，被告連續販毒犯行，堪以認定。
二、按海洛因係毒品，為修正前肅清煙毒條例第二條所明定。被告販賣毒品，核其所
    為，係犯同條例第五條第一項販賣毒品罪。其與不詳姓名成年男子，就附表編號
    一所示販賣毒品予證人乙○○部分，彼此間有犯意聯絡，行為分擔，均為共同正
    犯。又被告先後多次販賣毒品犯行，時間緊接，所犯構成要件相同，顯係基於概
    括犯意反覆為之，為連續犯，應依刑法第五十六條規定，論以一罪。惟販賣毒品
    罪法定本刑，為死刑或無期徒刑，依法均不得加重，併此明。至被告非法持有
    毒品海洛因低度行為，已為其販賣毒品高度行為所吸收，不另論罪。本院姑念被
    告所販毒品，數量非多，情輕法重，依其犯罪情狀，尚可憫恕，乃依刑法第五十
    九條規定，酌減其刑。又被告行為後，販賣海洛因行為，法律已於八十七年五月
    廿一日修正公佈施行，修正後毒品危害防制條例第四條第一項，就販賣毒品海洛
    因，處死刑、無期徒刑，處無期徒刑者，得併科新台幣一千萬元以下罰金，比較
    新舊法，以修正前肅清煙毒條例第五條第一項規定為輕，有利被告，本件仍依修
    正前煙毒條例第五條第一項處罰。又被告行為時，無精神障礙跡象，即其行為時
    精神並未喪失或耗弱，有高雄市立凱旋醫院八十七高市凱醫醫字第三四八三號精
    神鑑定書一份附卷足證（詳本院上訴卷六三至六六頁），爰不再酌減其刑。
三、原審以被告罪證明確，因予論罪科刑，固非無見。惟查：(一)被告就販賣毒品予證
    人乙○○部分，係與不詳姓名成年男子共同為之，彼此間顯有犯意聯絡及行為分
    擔，均為共同正犯，原審未審酌及此，難謂無失。(二)又被告於八十三年間販賣毒
    品海洛因，行為後，於八十七年五月廿一日法律已修正為毒品危害防制條例，其
    中第四條第一項，就販賣毒品海洛因行為，所定法定刑責相較於舊法煙毒條例第
    五條第一項所定刑責為重，比較新舊法規定，以修正前煙毒條例第五條第一項規
    定，有利於被告，自應適用修正前煙毒條例規定，原判決未及比較，自有未洽。
    被告上訴意旨，猶執前詞，否認犯罪，固無可取。惟原判決既有可議，自應由本
    院將原判決撤銷改判。爰審酌被告販賣毒品行為，殘害他人身心健康至鉅，嚴重
    危害社會秩序，及其犯後態度等一切情狀，量處如主文第二項所示之刑。至被告
    販賣毒品所得財物，未經扣案，且遍閱全案卷證，就被告販毒所得復無法證明被
    告未予用罄，爰不予宣告沒收，附此說明。
四、末查本件被告辯護人於本次本院更審程序中，一再聲請將被告再次送往鑑定被告
    精神狀態，併請求停止審理云云。惟查本件被告精神狀態，已於本院上訴審程序
    中將被告送請精神鑑定專業醫院高雄市立凱旋醫院鑑定，鑑定結果認被告精神現
    在僅有「精神耗弱程度」，然尚未喪失，有高雄市立凱旋醫院八十七高市凱醫醫
    字第三四八三號精神鑑定書在卷足證（詳本院上訴卷六六頁）。又被告於本院此
    次更審程序中，所言固屬不多，然辯論期日，經本院訊以為何上訴？被告尚能供
    稱不知道，甚至搖頭不語等詞（詳本院上更(一)卷一七二至一七三頁）。顯見被告
    現狀，尚未達精神喪失程度，本院自仍可審判，辯護人請求將被告再送往醫院鑑
    定，及停止審判，核非必要，併此敘明。
據上論斷，應依刑事訴訟法第三百六十九條第一項前段、第三百六十四條、第二百九
十九條第一項前段，修正前肅清煙毒條例第五條第一項，刑法第十一條前段、第廿八
條、第五十六條、第五十九條、第二條第一項但書，判決如主文。
本案經檢察官李傳來到庭執行職務。
中    華    民    國      九十      年     十二     月      廿七        日
                                  臺灣高等法院臺南分院刑事第五庭
                                      審判長法官  茆    臺    雲
                                            法官  蔡    長    林
                                            法官  董    武    全
右正本證明與原本無異。
如不服本判決，應於判決送達後十日內向本院提出上訴狀，其未敘述理由者並應於提
出上訴狀後十日內向本院補提理由書（應附繕本)。
                                      法院書記官  黃    全    忠
中    華    民    國      九十一      年      一      月      三        日
附錄法條：
修正前肅清煙毒條例第五條第一項：
販賣、運輸、製造毒品、鴉片或麻煙者，處死刑或無期徒刑。
附表：
┌──┬───┬───────────────┬───────┬────┐
│    │      │地點（台南市）                │代價（新台幣）│ 次數   │
│編號│買  主├───────────────┼───────┼────┤
│    │      │聯絡方式                      │查獲地點      │ 日期   │
├──┼───┼───────────────┼───────┼────┤
│    │      │灣裡路及興南街口  │一錢一萬六千元│七至八次│
│ 一 │乙○○├───────────────┼───────┼────┤
│    │      │以甲○○000-0000電話秘書，代號│83.7.21於南市 │(1)83.06 │
│    │      │：00125號聯絡。               │成功路19巷4號 │最後一次│
│    │      │                              │住處          │:83.7.19│
├──┼───┼───────────────┼───────┼────┤
│    │      │金華路一段日新國小旁          │一錢一萬五千元│ 三次   │
│ 二 │丙○○├───────────────┼───────┼────┤
│    │      │以甲○○000-0000電話秘書聯絡，│83.8.12於南縣 │(1)83.07 │
│    │      │留下丙○○電話，讓甲○○回扣。│永康市○○路  │(2)83.07 │
│    │      │                              │191巷3號住處  │(3)83.8.11
└──┴───┴───────────────┴───────┴────┘
┌──┬───┬───────────────┬───────┬────┐
│  │      │健康路2段489巷1號3樓2室       │一包七千元    │數次    │
│ 三 │丁○○├───────────────┼───────┼────┤
│    │      │先以電話聯絡，再約地點交易    │83.08.31於南市│(1)83.07 │
│    │      │                              │健康路2段489巷│最後一次│
│    │      │                              │1號3樓2室租處 │:83.8.30│
└──┴───┴───────────────┴───────┴────┘


司法院資訊處製作；財團法人民間司法改革基金會備份。
